ACORDAO-COMPLETO-2436189

ACÓRDÃO 4642/2021 ATA 8/2021 - SEGUNDA CÂMARA

VISTOS, relatados e discutidos estes autos de  tomada de contas especial  (TCE)  instaurada por este Tribunal em desfavor de Nabor Wanderley da Nóbrega Filho, na condição de prefeito do Município de Patos/PB no período de 2005 a 2008, e da empresa MK Construções Ltda., em razão de superfaturamento na execução do contrato celebrado entre o município e a referida empresa,  com recursos do Contrato de Repasse 0159522-53/2003 (Siafi 492739) firmado com o antigo Ministério das Cidades, atual Ministério do Desenvolvimento Regional;
ACORDAM os Ministros do Tribunal de Contas da União, reunidos em sessão da Segunda Câmara, ante as razões expostas pelo Relator, em: 
9.1.¿com fundamento nos arts. 1º, inciso I, 16, inciso III, alíneas "b" e "c", e 19, da Lei 8.443/1992, julgar irregulares as contas do Município de Patos/PB, condenando-o ao pagamento do débito discriminado a seguir, atualizado monetariamente e acrescido dos juros de mora devidos, calculado desde a data de ocorrência indicada até sua efetiva quitação, na forma da legislação vigente, fixando o prazo de 15  (quinze)  dias, a contar do recebimento da notificação, para que seja comprovado, perante este Tribunal, o recolhimento da quantia ao Tesouro Nacional, nos termos do art. 23, inciso III, alínea "a", da referida Lei, c/c o art. 214, inciso III, alínea "a", do Regimento Interno do TCU:
	Valor R$
	Data

	27/12/2006
	45.142,35

	19/03/2007
	34.951,56

	23/08/2007
	4.082,40

9.2. com fundamento no art. 26 da Lei 8.443/1992, autorizar, se requerido, o pagamento da importância devida em até 36 (trinta e seis) parcelas mensais e consecutivas, fixando o prazo de 15 (quinze) dias, a contar do recebimento da notificação, para que seja comprovado, perante este Tribunal, o recolhimento da primeira parcela, e de 30 (trinta)  dias, a contar da parcela anterior, para que seja comprovado o recolhimento das demais parcelas, devendo incidir sobre cada valor mensal os devidos acréscimos legais, na forma prevista na legislação vigente, além de alertar que a falta de comprovação do recolhimento de qualquer parcela importará no vencimento antecipado do saldo devedor, nos termos do art. 217 do Regimento Interno do TCU; 
9.3. com fundamento no art. 28 da Lei 8.443/1992, autorizar, desde logo, a cobrança judicial das dívidas, caso não atendida a notificação; 
9.4. com fundamento no art. 16, § 3º, da Lei 8.443/1992, c/c art. 209, § 7º, do Regimento Interno do TCU, remeter cópia deste acórdão à Procuradoria da República no Estado da Paraíba, para adoção das medidas que entender cabíveis; 
9.5. dar ciência deste acórdão ao Município de Patos/PB, a MK Construções Ltda. (06.074.105/0001-71) , a Nabor Wanderley da Nóbrega Filho, ao Tribunal de Contas do Estado da Paraíba/PB e ao Ministério do Desenvolvimento Regional.

Tomada de contas especial instaurada em razão de irregularidades na aplicação de recursos do contrato de repasse 0159522-53/2003 (Siafi 492739), celebrado entre o então Ministério das Cidades e a Prefeitura Municipal de Patos/PB, consistentes em pagamento do item pavimentação em paralelepípedos rejuntados com argamassa de cimento e areia no traço 1:2 com  superfaturamento..

Segunda Câmara

Prefeitura Municipal de Patos - PB.

3. Interessados/Responsáveis:
3.1. Responsáveis: MK Construções Ltda. (06.074.105/0001-71); Nabor Wanderley da Nóbrega Filho (XXX.798.404-XX); Prefeitura Municipal de Patos - PB (09.084.815/0001-70).

13.1. Ministros presentes: Augusto Nardes (na Presidência), Aroldo Cedraz, Raimundo Carreiro e Bruno Dantas (Relator).
13.2. Ministro-Substituto presente: André Luís de Carvalho.

ACORDAO-COMPLETO-2472537

Acórdão 6320/2021 - Segunda Câmara

BRUNO DANTAS

Por registrar as principais ocorrências dos autos até o momento, resumindo os fundamentos das peças acostadas, adoto como relatório, com os ajustes necessários, a instrução da secretaria responsável pela análise do processo (peça 119) , que contou com a anuência do corpo diretivo da unidade (peças 120 e 121)  e do Ministério Público junto ao TCU (peça 122) : 
 "INTRODUÇÃO
1. Cuidam os autos de tomada de contas especial instaurada em cumprimento ao Acórdão 1077/2015-TCU-Primeira Câmara, em desfavor do Sr. Nabor Wanderley da Nóbrega Filho, na condição de prefeito gestor dos recursos no período de 2005 a 2008, e da empresa MK Construções Ltda., construtora contratada para execução de uma parcela do objeto pertinente ao contrato de repasse 0159522-53/2003 (Siafi 492739) , firmado entre o Município de Patos-PB e o Ministério das Cidades, em razão do pagamento do item 'pavimentação em paralelepípedos rejuntados com argamassa de cimento e areia no traço 1:2' com superfaturamento.
HISTÓRICO
2. O contrato de repasse 0159522-53/2003 (Siafi 492739) tinha por objetivo a implantação, ampliação ou melhoria de obras de infraestrutura urbana/ampliação, implantação e ações de infraestrutura urbana - em municípios no estado da Paraíba, no município de Patos-PB (peça 13, p. 49-59 e 60-76 do TC Processo 034.960/2011-2) .
3. Foi previsto um montante de R$ 735.000,00, sendo R$ 700.000,00 do Ministério das Cidades e R$ 35.000,00 de contrapartida do Município de Patos-PB (cláusula quarta) . No item 8.4 é indicada a conta 006.603-7 e agência 0043 da Caixa Econômica Federal onde os recursos foram movimentados (cláusula oitava) .
4. O contrato vigeu no intervalo de 23/12/2003 até 23/12/2004 (cláusula décima sexta) .
5. O município de Patos-PB celebrou com a empresa MK Construções Ltda. (CNPJ 06.074.105/0001-71) o contrato 1007/2006, de 17/10/2006, no valor de R$ 271.256,36, sendo signatário o Sr. Nabor Wanderley da Nóbrega Filho (peça 62, p. 155-161) .
6. O Primeiro Aditivo, de 18/12/2006, aumentou o valor contratual em R$ 65.675,06 (24,2102%) , passando o valor final para R$ 336.931,42 (peça 62, p. 166-171) .
7. Faz-se um demonstrativo do faturamento do contrato (TC Processo 034.960/2011-2, peça 70, p. 187, 196, 211, 222, 286; peça 71, p. 16) .
	Nota Fiscal
	Data
	Valor R$
	Cheque
	Valor R$
	Data saque

	000147
	21/12/2006
	175.084,68
	900001
	159.502,14
	27/12/2006

	000156
	15/3/2007
	135.917,72
	000024
	125.180,22
	20/3/2007

	000175
	23/8/2007
	25.929,02
	900009
	23.880,63
	24/8/2007

	Total
		336.931,42
			
8. O processo foi iniciado por representação do Tribunal de Contas do Estado da Paraíba (TC Processo 034.960/2011-2) , a qual culminou no Acórdão 1077/2015-TCU-Primeira Câmara, que determinou conversão dos autos nesta tomada de contas especial (TCE) e a citação dos responsáveis (peça 4) .
9. A instrução que aprecia a questão e apura, adequadamente, o débito consta na peça 2 (p. 6-9) ; mais especificamente dos itens 37 a 49.3.
10. Transcreve-se o quadro demonstrativo do débito contido no item 49.3 da peça 2.
	Valor R$
	Data

	27/12/2006
	45.142,35

	19/03/2007
	34.951,56

	23/08/2007
	4.082,40

11. Em cumprimento ao Acórdão  (peça 4) , foi promovida a citação do Sr. Nabor Wanderley da Nóbrega Filho, mediante os Ofícios 0463, 677, 676, 675/2015-TCU/SECEX-PB (peças 8-13, 20, 33-38, 53, 39-44, 57, 45-50, 52) , datados o primeiro de 9/4/2015, e os demais de 14/5/2015, respectivamente.
12. A empresa MK Construções Ltda. foi citada por meio do Ofício 464/2015-TCU/SECEX-PB, de 9/4/2015 (peças 14-19, 21) . Não tendo sucesso a citação, foi notificada a sócia Karoline Figueiredo da existência do ato processual, para o amplo exercício de defesa (peças 27-32, 51) . Diante da dificuldade de encontrar a empresa para citação, foi também publicado o Edital 86/2015, de 3/8/2015 (peças 59-60) .
13. O Sr. Nabor Wanderley da Nóbrega Filho recebeu os ofícios que lhes foram remetidos, conforme documentos constantes das peças 51 e 57, tendo apresentado suas alegações de defesa, conforme documentação integrante das peças 61 e 62.
14. A MK Construções Ltda. teve o chamamento do sócio (peça 51) e a publicação do edital (peça 60) , mas, mesmo assim, não apresentou alegações de defesa, e foi considerada revel nos autos, conforme Lei 8.443/1992 (art. 12, §3º) .
15. Na instrução anterior, foi proposto (peça 87, p. 10) :
'Declarar a revelia de MK Construções Ltda. (CNPJ 06.074.105/0001-71) e do Município de Patos-PB (CNPJ 09.084.815/0001-70) , nos termos da Lei 8.443/1992 (art. 12, §3º) .
56.2. Rejeitar as alegações de defesa apresentadas pelo Sr. Nabor Wanderley da Nóbrega Filho (CPF XXX.798.404-XX) .
56.3. Fixar novo e improrrogável prazo de quinze dias, a contar da notificação, com fundamento no art. 12, §§ 1º e 2º, da Lei 8.443/1992 e art. 202, §§ 2º e 3º, do Regimento Interno, para que Nabor Wanderley da Nóbrega Filho (CPF XXX.798.404-XX) , MK Construções Ltda. (CNPJ 06.074.105/0001-71) e Município de Patos-PB (CNPJ 09.084.815/0001-70) efetuem, e comprovem perante este Tribunal, o recolhimento das quantias a seguir especificadas aos cofres do Tesouro Nacional, atualizada monetariamente a partir da data indicada até a data do efetivo recolhimento, na forma prevista na legislação em vigor.'
16. Entretanto, o Ministério Público de Contas apresentou manifestação no sentido de considerar responsável somente o ente federado, uma vez que a empresa efetuou devolução ao município de valores correspondentes ao débito apurado antes da instauração da presente tomada de contas e propôs que somente o município assumisse responsabilidade pela devolução dos valores (peça 90) .
17. O Relator analisou todos os argumentos apresentados e concluiu também pela ausência de responsabilidade do ex-prefeito, em razão de ter adotado todas as providências para devolução dos recursos referentes ao débito sobre o qual possuía responsabilidade solidária. Contudo, a devolução de fato dependia somente do município, conforme argumentou o relator, não se podendo falar que não houve boa-fé do gestor. Assim, propôs a exclusão de responsabilidade do gestor no presente processo (peça 82) .
18. Tal entendimento foi seguido no Acórdão 15092/2018-TCU-Primeira Câmara, que determinou, no item 9.2, a exclusão da empresa contratada e do ex-prefeito da relação processual e concedeu novo e improrrogável prazo para que o Município recolhesse os valores aos cofres do Tesouro Nacional.
EXAME TÉCNICO
19. Foram então realizadas as devidas notificações, conforme demonstrado no Despacho de conclusão das comunicações (peça 117) . Ciente de suas responsabilidades o município não comprovou o recolhimento, conforme demonstrado em consulta acostada à peça 118.
20. Uma vez que o município de Patos-PB não efetuou o recolhimento do débito correspondente aos valores que recebeu da empresa contratada, abdicando da opção lhe concedida para recolhimento do débito sem acréscimos de juros de mora, torna-se cogente que as suas contas sejam julgadas irregulares, nos termos do art. 202, § 6º, do Regimento Interno do TCU, com a imputação do débito atualizado monetariamente e acrescido de juros de mora, nos termos do art. 202, §1º do Regimento Interno do TCU, descontado o valor eventualmente recolhido.
21. No caso em exame, considerando que o ato imputado aos responsáveis foi sobrepreço, o início da contagem do prazo prescricional deverá coincidir com a data de 27/12/2006 (peça 4) . Sendo assim, em razão da citação ter sido realizada em 24/2/2015 (peça 4) , portanto, antes de 10 anos da ocorrência da irregularidade a ser sancionada, e considerando que também não transcorreram 10 anos desde a citação, constata-se que não ocorreu a prescrição da pretensão punitiva, motivo pelo qual poderia ser proposta aplicação de multa ao responsável. Entretanto, não há que se falar em aplicação de multa a município.
CONCLUSÃO
22. Conforme exame técnico acima, constata-se que o município de Patos-PB não efetuou o recolhimento do débito correspondente aos valores que recebeu da empresa contratada, abdicando da opção lhe concedida para recolher o débito sem juros de mora. Assim, sugere-se que as suas contas sejam julgadas irregulares, nos termos do art. 202, § 6º, do Regimento Interno do TCU, com a imputação do débito atualizado monetariamente e acrescido de juros de mora, nos termos do art. 202, §1º, do Regimento Interno do TCU, descontado o valor eventualmente recolhido, com a aplicação da multa prevista no art. 57 da Lei 8.443/1992.
PROPOSTA DE ENCAMINHAMENTO
23. Diante do exposto, submetemos os autos à consideração superior, propondo ao Tribunal:
a) julgar irregulares, nos termos dos arts. 1º, inciso I, 16, inciso III, alínea c, da Lei 8.443/1992, c/c os arts. 19 e 23, inciso III, da mesma Lei, as contas município de Patos-PB, condenando-o ao pagamento das importâncias a seguir especificadas, atualizadas monetariamente e acrescida dos juros de mora, calculados a partir das datas discriminadas até a data da efetiva quitação do débito, fixando-lhe o prazo de quinze dias, para que comprove, perante o Tribunal, o recolhimento da referida quantia aos cofres do Tesouro Nacional, nos termos do art. 23, inciso III, alínea 'a', da citada lei, c/c o art. 214, inciso III, alínea 'a', do Regimento Interno do TCU. 
	Valor R$
	Data

	27/12/2006
	45.142,35

	19/03/2007
	34.951,56

	23/08/2007
	4.082,40

	Valor atualizado do débito até 3/9/2020: R$ 171.724,93
b) autorizar, desde logo, a cobrança judicial das dívidas, caso não atendidas as notificações, na forma do disposto no art. 28, inciso II, da Lei 8.443/1992;
c) autorizar também, desde logo, se requerido, com fundamento no art. 26 da Lei 8.443, de 1992, c/c o art. 217, §§ 1º e 2º do Regimento Interno do TCU, o parcelamento das dívidas em até 36 parcelas, incidindo, sobre cada parcela, corrigida monetariamente, os correspondentes acréscimos legais, fixando-lhes o prazo de quinze dias, a contar do recebimento da notificação, para comprovarem, perante o Tribunal, o recolhimento da primeira parcela, e de trinta dias, a contar da parcela anterior, para comprovar os recolhimentos das demais parcelas, devendo incidir, sobre cada valor mensal, atualizado monetariamente, os juros de mora devidos, no caso do débito, na forma prevista na legislação em vigor, alertando os responsáveis de que a falta de comprovação do recolhimento de qualquer parcela importará o vencimento antecipado do saldo devedor, nos termos do § 2º do art. 217 do Regimento Interno deste Tribunal;
d) enviar cópia do Acórdão a ser prolatado, bem como do Relatório e do Voto que o fundamentarem à Procuradoria da República no Estado da Paraíba, nos termos do à § 3º do art. 16 da Lei 8.443/1992, c/c o § 7º do art. 209 do Regimento Interno do TCU, para adoção das medidas cabíveis, informando que a presente deliberação, acompanhada do Relatório e do Voto que a fundamenta, está disponível para a consulta no endereço www.tcu.gov.br/acordaos, além de esclarecer que, caso requerido, o TCU poderá fornecer sem custos as correspondentes cópias, de forma impressa; e
e) enviar cópia do Acórdão que vier a ser proferido aos responsáveis, para ciência, informando que a presente deliberação, acompanhada do Relatório e do Voto que a fundamenta, está disponível para a consulta no endereço www.tcu.gov.br/acordaos, além de esclarecer que, caso requerido, o TCU poderá fornecer sem custos as correspondentes cópias, de forma impressa."
É o relatório.

8.1. Washington Luis Soares Ramalho (6589/OAB-PB) e outros, representando MK Construções Ltda.  
8.2. Joanilson Guedes Barbosa (13295/OAB-PB) e outros, representando Nabor Wanderley da Nóbrega Filho.

Procuradora-Geral Cristina Machado da Costa e Silva.

TOMADA DE CONTAS ESPECIAL. MINISTÉRIO DAS CIDADES. MUNICÍPIO DE PATOS/PB. CONTRATO DE REPASSE. IMPLANTAÇÃO OU MELHORIAS DE OBRAS DE INFRAESTRUTURA URBANA. SUPERFATURAMENTO. CITAÇÃO DO PREFEITO E DA EMPRESA CONTRATADA. ALEGAÇÕES DE DEFESA APRESENTADAS PELO EX-PREFEITO. RECOLHIMENTO DO DÉBITO AO MUNICÍPIO PELA EMPRESA CONTRATADA. EXCLUSÃO DA EMPRESA E DO EX-PREFEITO DA RELAÇÃO PROCESSUAL. CONCESSÃO DE PRAZO AO MUNICÍPIO PARA DEVOLVER OS VALORES AO TESOURO NACIONAL. NÃO COMPROVAÇÃO DA DEVOLUÇÃO NO PRAZO FIXADO. IRREGULARIDADE DAS CONTAS DO MUNICÍPIO. DÉBITO.

TOMADA DE CONTAS ESPECIAL (TCE)

Secretaria de Controle Externo de Tomada de Contas Especial (SecexTCE).

Trata-se de tomada de contas especial  (TCE)  instaurada por este Tribunal, por meio do Acórdão 1077/2015-TCU-Primeira Câmara, em desfavor de Nabor Wanderley da Nóbrega Filho, na condição de prefeito de Patos/PB no período de 2005 a 2008, e da empresa MK Construções Ltda., em razão de superfaturamento na execução do contrato celebrado entre o município e a referida empresa, arcado com recursos do Contrato de Repasse 0159522-53/2003 (Siafi 492739) firmado  com o antigo Ministério das Cidades, atual Ministério do Desenvolvimento Regional, para pavimentação em paralelepípedo das ruas do bairro Jardim Europa.
A irregularidade foi noticiada a esta Corte por meio de expediente do Tribunal de Contas do Estado da Paraíba, que realizou fiscalização na referida obra (TC Processo 034.960/2011-2) .
O contrato de repasse tinha por objeto a execução de obras de infraestrutura urbana no município, dentre as quais, a referida nos autos.
O instrumento convênio foi firmado no valor de R$ 735.000,00, sendo R$ 700.000,00 à conta do órgão concedente e R$ 35.000,00 referentes à contrapartida do convenente. Os recursos foram repassados à Caixa em três parcelas, mediante as ordens bancárias 2005OB900337, de 7/4/2005 (R$ 143.990,00) , 2005OB902193, de 15/7/2005 (R$ 94.548,56) , e 2005OB904711, de 27/12/2005 (R$ 461.461,44) .
Parte dos recursos foram utilizados para contratação da empresa MK Construções Ltda., com intuito de executar as obras de pavimentação em paralelepípedo das ruas do bairro Jardim Europa.
A auditoria do Tribunal de Contas do Estado da Paraíba constatou sobrepreço no item "pavimentação em paralelepípedos rejuntados com argamassa de cimento e areia no traço 1:2", o que foi confirmado pela então Secretaria de Controle Externo deste Tribunal no Estado da Paraíba.
O valor do débito foi apurado considerando a diferença entre o valor pago à empresa pelos boletins de medição 1 ,2 e 3 do Contrato 1007/2006 e o valor de mercado, consistindo nos seguintes valores e datas de pagamento:
Valor              (R$) Data 
45.142,35       27/12/2006 
34.951,56      19/03/2007 
4.082,40         23/08/2007
  
Assim, foram solidariamente citados a empresa contrata e o gestor dos recursos para devolver os prejuízos causados aos cofres públicos federais (peças 4, 51, 53 e 59) .
O ex-prefeito apresentou suas alegações de defesa às peças 61-62 e a empresa permaneceu silente.
Diante da comprovação de que o débito atribuído aos responsáveis foi totalmente devolvido pela empresa MK Construções Ltda. ao município, determinei a citação do município para que devolvesse os valores ao Tesouro Nacional, conforme despacho constante à peça 67.
Devidamente citado, o município permaneceu silente (peça 84) .
Por meio do Acórdão 15092/2018-TCU-Primeira Câmara, este Tribunal excluiu da relação processual a MK Construções Ltda. (06.074.105/0001-71) e Nabor Wanderley da Nóbrega Filho (460.798.404-30) , concedendo novo e improrrogável prazo de quinze dias para que o município recolhesse os valores.
Novamente o ente federativo deixou transcorrer em branco o período para recolhimento.
Instruído o feito no mérito, a então Secex/PB propôs julgar irregulares as contas do município, com a imputação do débito e a aplicação da multa prevista no art. 57 da Lei 8.443/1992. 
Corroboro parcialmente as análises empreendidas pela unidade instrutora, as quais contaram com a anuência do Ministério Público junto ao TCU, razão pela qual incorporo os seus fundamentos às minhas razões de decidir no que não conflitar com este voto. 
Conforme exame dos autos, constata-se que o município de Patos/PB não efetuou o recolhimento do débito correspondente aos valores que recebeu da empresa contratada, abdicando da opção que lhe foi concedida para recolher o débito sem juros de mora. 
Assim, impõe-se que as suas contas sejam julgadas irregulares, nos termos do art. 202, § 6º, do Regimento Interno do TCU, com a imputação do débito atualizado monetariamente e acrescido de juros de mora, nos termos do art. 202, §1º, do Regimento Interno do TCU, descontado o valor eventualmente recolhido.
Divirjo apenas em relação à proposta de aplicação de multa ao município, pois esta não tem sido a praxe do Tribunal nesses casos.
Conforme precedentes deste Tribunal, a exemplo dos Acórdão 1951/2019-TCU-Segunda Câmara, 5.735/2016 da 1ª Câmara e 1.581/2015 do Plenário, a multa do art. 57 da Lei 8.443/1992 não tem sido aplicada a pessoa jurídica de direito público.
Ante o exposto, voto por que o Tribunal adote o Acórdão que ora submeto à deliberação deste Colegiado. 
TCU, Sala das Sessões Ministro Luciano Brandão Alves de Souza, em 23 de março de 2021.
Ministro BRUNO DANTAS 
Relator